臺灣桃園地方法院民事判決　　　　　　 94年度簡上字第111號
上　訴　人　甲○○
被　上訴人　丁○○○
　　　　　　丙○○
　　　　　　己○○○
上列當事人間請求損害賠償事件，上訴人對於民國94年1 月25日
本院桃園簡易庭93年度桃簡字第338 號第一審判決提起上訴，於
民國94年8 月16日言詞辯論終結，本院判決如下：
    主  文
上訴駁回。
第二審訴訟費用由上訴人負擔。
    事  實
甲、上訴人方面：
壹、聲明：
一、原判決關於駁回上訴人在第一審其餘之訴及該部分假執行之
    聲請暨訴訟費用之裁判均廢棄。
二、上開廢棄部分，被上訴人應再連帶給付上訴人新台幣（下同
    ）304,252 元及自民國93年3 月27日起至清償日止，按週年
    利率5%計算之利息。
貳、陳述：除與原判決記載相同者，茲引用之外，補稱：
一、上訴人所提出之診斷證明書業已記載上訴人於91年1 月27日
    至醫院急診治療時，經診斷受有「頭部外傷併輕微腦震盪」
    ，且於附註意見亦載有「經常性頭痛及焦慮」，足見上訴人
    確實受有「頭部外傷併輕微腦震盪」之傷害，是上訴人所提
    出之醫療費用單據均屬實際支出之醫療上必要費用，且上訴
    人因經常性頭痛及焦慮，長達1 年無法擺攤營業，此部分工
    作收入損失100,000 元，亦應由被上訴人連帶賠償。
二、證人乙○○及戊○○之證述內容已足證明被上訴人3 人共同
    毆打上訴人之事實，鈞院92年度桃簡字第1633號刑事判決亦
    認被上訴人丙○○、己○○○共同毆打上訴人之情事，被上
    訴人丙○○、己○○○上訴後，固經改判無罪，惟該判決認
    定事實錯誤。
三、上訴人於事發當時年近60歲，無故遭被上訴人毆打，精神上
    受到極大驚嚇與打擊，須門診繼續追蹤治療，故請求精神慰
    撫金200,000 元，亦屬公允。
參、證據：均援用第一審所提證據。
乙、被上訴人方面：
壹、聲明：駁回上訴。
貳、陳述：除與原判決記載相同者，茲引用之外，補稱：
一、鈞院92年度桃簡字第1633號刑事判決固判決被上訴人丙○○
    、己○○○有罪，惟經提起上訴後，鈞院93年度簡上字第81
    號已改判被上訴人丙○○、己○○○無罪，嗣臺灣高等法院
    93年度上易字第1777號亦駁回上訴確定，是被上訴人丙○○
    、己○○○對上訴人無侵權行為甚明，原審依相關證人高美
    玲、邱秀英、乙○○、戊○○之證述，認定被上訴人丙○○
    、己○○○對上訴人無損害賠償責任，並無錯誤
二、本件之發生係緣於上訴人因故傷害被上訴人之父張進財，被
    上訴人丁○○○救父心切，致與上訴人發生拉扯推擠，被上
    訴人丁○○○對於因情急下拉扯上訴人頭髮而遭判刑乙情，
    坦然面對，然上訴人對傷害張進財之行為亦經判決有罪確定
    ，不思檢討改過，竟誣告被上訴人丙○○、己○○○涉有傷
    害犯行，甚至夥同不在場之證人戊○○為不實證述，幸經法
    院查明以還清白，上訴人之上訴顯無理由。
參、證據：均援用第一審所提證據。
丙、本院依職權調閱臺灣高等法院93年度上易字第1777號被告丙○○、己○○○被訴傷害案件刑事卷（含臺灣桃園地方法院
    檢察署91年度偵字第21003 號、92年度偵續字第173 號偵查
    卷及本院92年度桃簡字第1633號、93年度簡上字第81號刑事
    卷）、本院92年度簡上字第393 號被告甲○○被訴傷害案件
    刑事卷（含臺灣桃園地方法院檢察署92年度他字第27號、92
    年度偵字第5828號偵查卷、本院92年度桃簡字第890 號刑事
    卷）及函查兩造90、91年度所得稅申報及財產資料。
    理  由
一、本件上訴人起訴主張：其於91年10月27日下午3 時許，推其
    所有之手推車欲至桃園縣大溪鎮○○路中正公園旁擺設攤位
    ，行經被上訴人之父張進財攤位旁，為閃避來車而暫停，張
    進財突將其乘坐之電動車向後倒退而碰撞其手推車，被上訴
    人丁○○○、丙○○、己○○○見狀，竟共同徒手上前對其
    毆打，造成其受有頭部外傷併輕微腦震盪、胸部挫傷等傷害
    ，爰依民法第184 條第1 項前段、第193 條第1 項、第195
    條第1 項規定，請求被上訴人連帶賠償醫療費、工作收入損
    失、精神慰撫金共計310,152 元及法定遲延利息等語。被上
    訴人丙○○、己○○○抗辯：並未毆打上訴人，刑事部分業
    經判決無罪確定等語；被上訴人丁○○○則以：其因見上訴
    人傷害父親，救父心急而與上訴人發生拉扯及推擠，並無毆
    打上訴人頭部，且本件發生後第2 天起上訴人即照常擺攤、
    騎乘機車，並無受傷或不能工作情事等語，資為抗辯（原審
    判決被上訴人丁○○○應給付上訴人5,900 元及自93年3 月
    27日起至清償日止，按週年利率5%計算之利息，未據被上訴
    人丁○○○聲明不服，已告確定）。
二、經查，上訴人於前開時、地，因擺放在桃園縣大溪鎮中正公
    園入門處右側旁之手推車阻擋其他車輛通行，欲將手推車自
    右側移往出公園入門處左側對面空地即被上訴人之父張進財
    攤位右側空地擺放，於行經張進財攤位前方時與張進財所乘
    坐之電動車發生碰撞，因而引發口角，被上訴人丁○○○、
    丙○○、己○○○均在現場，被上訴人丁○○○見上訴人與
    張進財發生爭吵，立即上前推開並拉扯上訴人頭髮，致與上
    訴人發生拉扯、推擠等事實，為兩造所不爭執，並經本院依
    職權調閱台灣高等法院93年度上易字第1777號被告己○○○
    、丙○○被訴傷害案件刑事卷（含臺灣桃園地方法院檢察署
    91年度偵字第21003 號、92年度偵續字第173 號偵查卷、本
    院92年度桃簡字第1633號、93年度簡上字第81號刑事卷）核
    閱屬實，應堪信為真實。
三、上訴人主張其因被上訴人丁○○○、丙○○、己○○○共同
    毆打頭部、胸部而受有頭部外傷併輕微腦震盪、胸部挫傷等
    傷害，請求被上訴人3 人連帶賠償醫療費用、工作收入損失
    、精神慰撫金共310,152 元；被上訴人丁○○○、丙○○、
    己○○○則以前揭情詞置辯。茲本件之爭點為上訴人於本件
    衝突中是否受有傷害？被上訴人丙○○、己○○○是否有共
    同毆打傷害上訴人之行為？上訴人之頭部外傷併輕微腦震盪
    與被上訴人丁○○○之行為有無相當因果關係？上訴人得請
    求賠償之金額若干？
（一）本件上訴人係於91年10月27日晚上8 時22分許，前往國軍
      桃園總醫院就診，自述遭他人打傷頭部及胸部，出現頭痛
      及前胸壁疼痛之症狀，無頭暈、噁心嘔吐及意識喪失情形
      ，經醫護人員進行重要體檢後發現上訴人額頭、頭部、後
      枕頭皮及前胸壁疼痛，頭部、臉部及前胸外觀皮膚完整，
      意識清醒，瞳孔大小為3.0 ，有光射，四肢活動無限制，
      當日並曾進行腦部電腦斷層掃描檢查，並無腦損傷跡象，
      而醫生依上訴人主述臨床症狀判斷上訴人有胸部鈍挫傷、
      頭部外傷合併輕微腦震盪乙情，有本院92年度桃簡字第16
      33號刑事卷附國軍桃園總醫院93年1 月14日醫準字第0930
      000202號函暨所檢附之上訴人病歷資料（含急診護理記錄
      、急診病歷、急診護理治療記錄、放射科一般特別檢查申
      請及報告單）（見該卷第35頁至42頁）及本院92年度簡上
      字第393 號刑事卷附之國軍桃園總醫院92年11月5 日醫準
      字第0920004008號函（見該卷第18頁）為證。又查，被上
      訴人丁○○○於原審自承有拉扯上訴人頭髮、推開上訴人
      等語，核亦與證人高美玲於被上訴人丙○○、己○○○被
      訴傷害刑事案件偵查中證稱：被上訴人丁○○○用手拉上
      訴人頭髮，之後放手未再拉等語（見該案偵續卷第26頁背
      面），及證人邱秀英於同案本院刑事庭審理時證稱：上訴
      人與張進財理論時，因上訴人很兇，被上訴人丁○○○就
      往上訴人身前可能是肩膀部位推過去，還有拉她頭髮，這
      時上訴人想還手，被上訴人丁○○○就放手走開，上訴人
      就想要追，但被上訴人丙○○、己○○○就上前隔開、擋
      住上訴人等語（見該案本院簡上卷第71頁），大致相符。
      查被上訴人丁○○○在與上訴人發生爭執時，係與上訴人
      面對面，並曾動手拉扯上訴人頭髮及推上訴人身體，則在
      此拉扯頭髮、推擠及爭吵情形下，衡情此推擠力道尚難以
      控制，再佐以案發時上訴人為年近60歲之老年人，被上訴
      人丁○○○則為40餘歲青壯年人等情以觀，被上訴人丁○○○於徒手推開上訴人身體時，造成上訴人前胸壁鈍挫傷
      ，非無可能，是上訴人主張因被上訴人丁○○○所為造成
      其受有胸部鈍挫傷間等語，應堪採信。
（二）上訴人復主張其遭被上訴人丁○○○、丙○○、己○○○
      以拳頭多次毆打，證人乙○○及戊○○亦證稱被上訴人3
      人接續毆打上訴人等語。惟查，本件案發當時，被上訴人
      丁○○○動手拉上訴人頭髮及推開上訴人，被上訴人丙○○、己○○○初始並未上前拉扯上訴人，迄於被上訴人丁○○○與上訴人拉扯過程中狀似不敵上訴人時，始同趨前
      以伸開雙手之姿，站立在上訴人面前，隔開並阻擋上訴人
      繼續向前拉扯被上訴人丁○○○，俾使被上訴人丁○○○
      得以脫身，同時保護張進財免遭波及，後於上訴人返回攤
      位時，與上訴人持續隔街對罵等情，業經證人邱秀英於前
      開刑事案件本院刑事庭審理時證稱：上訴人與張進財理論
      時，上訴人很兇，被上訴人丁○○○就往上訴人身前可能
      是肩膀部位推過去，並有拉上訴人頭髮，上訴人想要還手
      被上訴人丁○○○就放手走開，上訴人想追，被上訴人丙○○、己○○○怕上訴人碰到張進財就上前隔開上訴人，
      隔開後，雙方有對罵但未再動手，各自做生意等語（見該
      案本院簡上卷第71頁），另證人高美玲於前開刑事案件偵
      查時及本院刑事庭審理中亦證稱：當日只看到被上訴人丁○○○用手拉上訴人頭髮，與上訴人發生拉扯，被上訴人
      丙○○、己○○○站在旁邊，後來被上訴人丁○○○就放
      手跑開，上訴人好像要追過去，該時被上訴人丙○○及己○○○兩手打開站在上訴人面前，把上訴人與被上訴人丁○○○隔開，並沒有互相推擠，當時雖有對罵但沒有動手
      ，後來上訴人就跑回自己攤位，但雙方還是隔街對罵等語
      （見該案偵查卷第28頁背面、偵續卷第26頁背面、本院簡
      上卷第62、66頁）相符，參以證人高美玲與兩造間並無任
      何關係，僅因雙親亦係同在桃園縣大溪鎮中正公園入門處
      附近擺攤營生，其於課餘前往幫忙看顧自家生意之故，與
      雙方維持一定友好關係，其上開所證各節當屬公正客觀，
      而無偏頗迴護任何一方之虞，且證人高美玲於前開刑事案
      件偵審中對於本件衝突之主要過程，前後證述並無二致，
      其所為證言應較可採信。至證人乙○○及戊○○於本院審
      理時固證述曾見被上訴人丙○○、己○○○接續毆打上訴
      人頭部云云，然證人乙○○初於前開刑事案件偵查中證稱
      ：「…當時『李』是推一個車子，而『張』（指張進財）
      就騎一個電動機車倒退撞到『李』，然後『張』的三個女
      兒就過來打『李』」等語（見該案偵查卷第23頁背面），
      原與上訴人於前開刑事案件警訊時暨偵查中所陳述之內容
      相同（見該案偵查卷第10頁背面、第16頁）；嗣經檢察官
      再次傳訊證人乙○○及證人戊○○即乙○○之母到庭具體
      說明當日案發經過時，在證人戊○○先行證稱：被上訴人
      3 人係接續出拳毆打上訴人（見該案偵續卷第16頁）之狀
      況下，證人乙○○旋即改稱：「『張』、『曾』、『珍』
      （即被上訴人3 人）即衝出來打『李』頭，一個接著一個
      打」等語（見該案偵續卷第17頁），嗣於前開刑事案件本
      院刑事庭審理中，見上訴人已翻異前詞改稱：被上訴人3
      人係一個一個輪流上前毆打云云，證人乙○○亦隨之證稱
      ：「是一個接著一個出來」等語（見該案本院簡上卷第94
      頁），另於本院審理中亦證稱：「是被上訴人打甲○○，
      一個打完，另一個接著打」等語（見本院94年8 月16日言
      詞辯論筆錄），證人乙○○對於被上訴人3 人究係一同上
      前抑或輪流毆打上訴人，證述內容迥不相同，且與上訴人
      陳述前後不符之處如出一轍，顯然其證述內容係受外力影
      響下所為。再者，證人乙○○就被上訴人出手毆打上訴人
      之次數，於前開刑事案件偵查中先稱數拳，繼稱十幾拳，
      （見該案偵查卷第23頁背面、偵續卷第17頁），迄至本院
      刑事庭審理時證稱十幾拳，惟經質之何以上訴人在遭被上
      訴人毆打30餘拳，經專業醫師診斷頭部無明顯外傷？證人
      乙○○旋翻異前詞稱：係其看錯，無法記憶上訴人遭毆打
      幾拳云云（見該案本院簡上卷第112 、113 頁），其證詞
      反覆不定，益見明顯，參以證人乙○○現年僅14歲，年輕
      識淺，係以日薪200 元受僱於上訴人之童工，其有偏頗上
      訴人之心，非無可能，是以證人乙○○之證述顯係事後附
      和上訴人之詞，不足採信。至證人戊○○即證人乙○○之
      母於前開刑事案件偵查中及本院刑事庭審理中雖另證稱：
      上訴人係遭被上訴人3 人接續毆打云云，然證人高美玲於
      前開刑事案件本院刑事庭審理中證稱：自被上訴人3 人與
      上訴人發生爭執時起，迄於雙方爭執過後，均未見證人戊○○在場，迄至當日傍晚5 時許至6 時許，上訴人準備收
      攤時，始見其出現帶領證人乙○○離去等語（見該案本院
      簡上卷第63頁、第67頁），是證人戊○○是否確於案發當
      時在場目睹經過，已非無疑。又證人戊○○對於上訴人於
      案發當日與張進財所乘坐之電動車發生碰撞之手推車上所
      放置之物品，於前開刑事案件偵查中稱：確定案發當日手
      推車上係放置豆乾之類等食品等語（見該案偵查卷第29頁
      背面），顯與上訴人於前開刑事案件偵查中及本院刑事庭
      審理中所稱：手推車上僅有放置數張餐桌，別無他物等語
      （見該案偵查卷第29頁背面、本院簡上卷第55頁）不符，
      再參以證人乙○○於前開刑事案件本院刑事庭審理中證稱
      ：案發時，其母戊○○正坐在公園內喝湯，事後並未上前
      探望，亦未與渠道別，迄於收攤時，始再度出現幫忙收攤
      等語（見該案本院簡上卷第108 、109 頁），亦顯與為人
      父母者，眼見其子女之雇主與他人發生嚴重衝突場面，子
      女正於現場，衡情均會立刻上前探問或保護免遭波及，要
      無宛若陌生人般，繼續在公園內喝湯、觀看熱鬧，衝突結
      束後，又逕自離去之常理有違。是證人乙○○、戊○○上
      開所證各節，存有諸多瑕疵違實之處，尚難遽予採信，而
      上訴人復未提出其他證據以實其說，是上訴人主張遭被上
      訴人丙○○、己○○○共同毆打云云，尚無足採。
（三）上訴人復主張因遭毆打受有頭部鈍挫傷併輕微腦震盪傷害
      之行為，並提出診斷證明書為證，然查，被上訴人丁○○○固曾拉扯上訴人頭髮，惟依前開證人高美玲於前開刑事
      案件偵查時暨本院刑事庭審理中證述之內容，被上訴人丁○○○僅對上訴人有拉扯頭髮及推擠身體情事，上訴人並
      未跌倒，而上訴人亦從未主張或陳述因被上訴人丁○○○
      之拉扯、推擠而頭部曾撞擊外物，是可認被上訴人丁○○○應僅拉扯上訴人頭髮並推開上訴人身體，而未有以外物
      撞擊上訴人頭部之行為。又所謂頭部挫傷於病理學上定義
      係指外力對腦組織之傷害，因外力造成腦實質之傷害或經
      由動能傳導穿過腦實質而造成腦軟部組織之傷害，成因多
      係因遭受外物撞擊所致。另所謂腦震盪於病理學上則是指
      一種因頭部傷害而改變意識的臨床症狀，通常造成這樣的
      頭部傷害是因頭部移動被瞬間堅硬表面所停止，典型腦震
      盪的神經學表徵包括暫時性的神經功能失常、呼吸暫時中
      止和暫時失去神經反射（詳見1999年第6 版之羅賓氏病理
      學Robbins Pathologic Basis of Disease）， 從而，若
      僅單純拉扯頭髮而未有以之撞擊外物或加以瞬間晃動致撞
      擊堅硬外物之情形下，應不致出現頭部鈍挫傷或腦震盪之
      傷勢。本件被上訴人丁○○○僅有拉扯上訴人頭髮之侵權
      行為，衡諸常情，應無因此造成上訴人腦震盪之可能，且
      上訴人亦未能提出證據證明其頭部鈍挫傷併輕微腦震盪之
      傷害與被上訴人丁○○○拉扯其頭髮或推擠身體有關，是
      上訴人主張因遭毆打造成其此部分之傷勢云云，同非可採
      。
（四）按因故意或過失不法侵害他人之權利者，負損害賠償責任
      ；又不法侵害他人之身體或健康者，對於被害人因此喪失
      或減少勞動能力或增加生活上之需要者，應負損害賠償責
      任；再不法侵害他人之身體、健康、名譽、自由、信用、
      隱私、貞操，或不法侵害其他人格法益而情節重大者，被
      害人雖非財產上之損害，亦得請求賠償相當之金額，民法
      第184 條第1 項前段、第193 條第1 項、第195 條第1 項
      前段分別定有明文。經查，上訴人遭被上訴人丁○○○傷
      害致受有胸部鈍挫傷之傷害，已如前述，上訴人依前開規
      定，自得請求被上訴人丁○○○負損害賠償責任，茲就上
      訴人所得請求賠償之金額分別審酌如下：
   1、醫藥費部分：上訴人主張因本件事故支出醫療費用10,152
      元，固據提出醫療費用收據24紙為證，惟依據原審依職權
      向治療上訴人傷勢之國軍桃園總醫院詢問依上訴人所受傷
      勢須休養觀察時間為何，該院函覆稱：依診斷結果需3 至
      5 日之休養觀察，依病情休養觀察1 週為已足，此有該院
      93年7 月9 日醫準字第0930002521號函（見原審卷第61頁
      ）為證，又衡諸上訴人所受傷勢中僅「前胸鈍挫傷」部分
      與被上訴人丁○○○行為相關，至頭部鈍挫傷併腦震盪部
      分則與被上訴人丁○○○無涉如前述，是上訴人就被上訴
      人丁○○○之前開傷害行為而支出醫療費用應以本件傷害
      發生後1 週內支出之醫療費用始屬必要，稽之上訴人所提
      出之醫療費用屬傷害發生1 週內之部分為91年10月27日、
      同年11月4 日所支出共計720 元醫藥費用，屬上訴人實際
      支出之醫療上所必要費用，另開具診斷證明書之費用180
      元，則為上訴人用以證明損害發生及其範圍之必要費用，
      亦應納為損害之一部分（最高法院92年台上字第2653號判
      決、93年台上字第1159號判決可資參照），應予准許。至
      上訴人請求其餘之醫療費用9,252 元，或未記載診別、或
      其上所記載診別為一般內科、腦神經外科、精神科、急診
      醫學科而與本件被上訴人丁○○○所造成上訴人胸部鈍挫
      傷應診之一般外科無涉，或雖診別為一般外科，但就診時
      間已逾本件傷害發生後1 週內之期間，而上訴人復未能舉
      證證明上開費用與其遭被上訴人丁○○○毆打致胸部鈍挫
      傷傷害有關連及必要，應予駁回。
   2、工作收入損失部分：上訴人主張因本件事故以致無法擺攤
      營業長達1 年，計受有100,000 元之工作收入損失，為被
      上訴人所否認，且查，上訴人對於其每年擺攤收入達100,
      000 元及因本件傷害事故長達1 年無法工作受有損失100,
      000 元乙節，始終未能舉證以實其說，且觀之被上訴人丁○○○提出之照片顯示上訴人於91年10月29日即本件衝突
      發生第2 天即開始擺攤營生，有照片4 幀附卷為證，而證
      人乙○○於本院審理時亦證述於本件衝突後，猶繼續於假
      日至上訴人攤位打工等語（見本院94年8 月16日言詞辯論
      筆錄），顯然並無上訴人所稱1 年無法工作之情事。上訴
      人固稱其為生活需要，僅於星期六、日之假日擺攤云云，
      然查，上訴人於本件衝突後開始擺攤之日即91年10月29日
      為星期二並非假日，顯然上訴人於本件衝突發生後，除於
      證人乙○○所證稱之假日時間擺攤外，於非假日之平日期
      間上訴人亦繼續擺攤營生，則上訴人主張其因本件事故受
      傷無法工作受有工作收入損失100,000 元云云，顯非實在
      。
   3、精神慰撫金部分：經查，上訴人係32年3 月5 日出生，平
      日以擺攤為生，名下無財產，於本件發生時為年近60歲之
      老年人，因被上訴人丁○○○之侵權行為所受傷勢為胸部
      鈍挫傷，傷勢尚非嚴重，且上訴人就本件發生時傷害張進
      財之犯行，亦經判處有罪確定，已據本院調閱本院92年度
      簡上字393 號刑事卷（含臺灣桃園地方法院檢察署92年度
      他字第27號、92年度偵字第5828號、91年度偵字第21003
      號偵查卷、本院92年度桃簡字第890 號刑事卷），查核屬
      實，並有上訴人之所得稅申報及財產資料為證；而被上訴
      人丁○○○教育程度為國小畢業，目前為家庭主婦，名下
      無財產，本件係因見其父張進財與上訴人發生爭執，護父
      心切而與上訴人發生推擠拉扯，進而為本件侵權行為之情
      形，亦有被上訴人丁○○○所得稅申報及財產資料在卷可
      佐，本院審酌本件衝突發生原因及經過、上訴人因此所受
      身體及精神上痛苦、兩造之社會地位、經濟狀況等一切情
      狀，認上訴人請求精神慰撫金以5,000 元為相當，逾此範
      圍之請求，為無理由，應予駁回。
四、綜上所述，上訴人依侵權行為之法律關係，請求被上訴人丁○○○給付5,900 元及自起訴狀繕本送達之翌日即93年3 月
    27日起至清償日止，按週年利率5%計算之利息，為有理由，
    應予准許，逾此部分之請求，尚屬無據，應予駁回。原審就
    前開應准許之部分判命被上訴人丁○○○如數給付，並駁回
    上訴人其餘請求，核無違誤，上訴意旨指摘原判決不當，求
    予廢棄改判，為無理由，應予駁回。
五、據上論結，本件上訴為無理由，依民事訴訟法第436 條之1
    第3 項、第449 條第1 項、第78條，判決如主文。
中　　華　　民　　國　　94　　年　　8 　　月　　30　　日
                  民事第一庭審判長法　官　郭琇玲
                                  法　官　林曉芳
                                  法　官　賴惠慈
以上正本證明與原本無異。
不得上訴。
中　　華　　民　　國　　94　　年　　8 　　月　　30　　日
                                  書記官  黃泰能
